【裁判字號】    90,台上,1409
【裁判日期】    900816
【裁判案由】    損害賠償
【裁判全文】
最高法院民事判決                                九十年度台上字第一四○九號
    上   訴   人 詹姆士‧Ｅ.
                             .
    訴 訟代理 人  李文禎律師
                  黃如流律師
    被 上  訴 人  榮偉企業股份有限公司（即榮偉企業有限公司）
    兼法定代理人  甲○○
    被 上  訴 人  陸凱企業有限公司
    兼法定代理人  乙○○
右當事人間請求損害賠償事件，上訴人對於中華民國八十八年十月十九日台灣高等法
院台南分院第二審更審判決（八十八年度上更(一)字第三○號），提起上訴，本院判決
如左：
    主  文
原判決廢棄，發回台灣高等法院台南分院。
    理  由
本件上訴人主張：伊創作之「汽車轉向盤鎖具」經經濟部中央標準局（下稱中央標準
局）准予新型第三四○一○號專利權（下稱系爭專利權），期間自民國七十五年十月
一日起至八十五年九月三十日。被上訴人未經伊同意，於七十八年三月至八十年五月
間，共同在台南縣永康鄉○○○路三四九巷八四號，仿造伊享有上開專利權之物品，
侵害伊之專利權等情。依修正前專利法第八十一條、第八十二條規定，求為命被上訴
人連帶給付伊新台幣（下同）五百萬元，並加付法定遲延利息之判決。
被上訴人則以：被上訴人甲○○創作之「可作單向拉動之汽車方向盤鎖具」，前經中
央標準局審定准予新型專利，該專利權雖嗣經撤銷，惟甲○○及被上訴人榮偉企業股
份有限公司（下稱榮偉公司）於該專利權撤銷前，依此製造汽車方向盤鎖具，即無故
意或過失侵害上訴人之專利權可言。被上訴人陸凱企業有限公司（下稱陸凱公司）及
乙○○均未製造或銷售上開方向盤鎖具，上訴人不得請求伊賠償損害等語，資為抗辯
。
原審維持第一審所為上訴人敗訴之判決，駁回其上訴，係以：上訴人創作之「汽車轉
向盤鎖具」經取得系爭新型專利權，雖曾經中央標準局審定撤銷專利權，惟經上訴人
提起訴願，業據經濟部撤銷原處分，認上訴人之專利範圍第八項至第十八項應予修正
，第一項至第七項部分，則與舉發案所引之證據不同；上訴人修改專利權範圍後，經
中央標準局重新公告專利權範圍在案，有決定書、中央標準局函、專利公報可稽。上
訴人於七十八年三月間查獲榮偉公司、甲○○仿造上開專利鎖具，又於八十年一月二
十五日、同年五月八日會同警方查扣成品一五三八二支、Ｕ型桿半成品八八三○支、
Ｙ型桿半成品一三九二六支，為被上訴人所不爭，自屬真實。上訴人於七十七年間與
甲○○、乙○○訂定契約，約定由上訴人提供其所有之新型專利汽車轉向盤鎖具樣品
，由被上訴人生產以供應上訴人世界各地市場，有製造契約可憑，上訴人於七十八年
三月間會警扣押部分係半成品，有扣押筆錄可考，甲○○係依上開約定生產部分成品
供上訴人審酌，與情理無違，難認有侵害系爭專利權。甲○○創作之「可作單向拉動
之汽車方向盤鎖具」即Ｙ型方向盤鎖具，於七十八年三月十四日申請中央標準局審定
，認應屬上訴人所申請之「汽車轉向盤鎖具」專利案之再發明，並以第000000
00號准予新型專利，有中央標準局函及審定書可參。該新型專利權雖於八十一年間
經異議成立，其專利權已不存在確定，惟依修正前專利法第四十四條第一項規定，專
利案公告後，暫准發生專利權之效力，甲○○在八十年間依其上開專利權生產方向盤
鎖具，陸凱公司、乙○○縱有販賣榮偉公司生產之鎖具，均有足信甲○○因實施其專
利權而為生產、販賣之正當理由，尚難謂係故意或過失侵害上訴人之系爭專利權。再
發明或再新型創作係利用他人之發明或新型為再發明或再新型創作，其於實施再發明
或再新型專利權時，雖應給予原專利權人相當之補償金或協議合製，否則將對原專利
權人構成侵害。惟查甲○○於七十八年間係申請新型專利權，並非「再新型」專利權
，足見其主觀上並未利用上訴人之系爭新型專利權而為再新型創作，中央標準局於八
十年七月二十日，亦係以新型專利准予公告，該局嗣於八十一年八月一日認甲○○之
專利案實施時需利用上訴人申請專利範圍第一項所述之構造，但查上訴人之系爭專利
權因舉發案成立，經中央標準局於八十一年五月二十二日以（八一）台專（判三）六
○○六字第一一六四九八號專利舉發審定書撤銷其專利權，其專利權當時既非合法存
在，自不得要求甲○○應給予相當之補償金或與其協議合製。中央標準局上開處分，
雖由經濟部於八十二年五月間予以撤銷，而被上訴人於八十二年間並未繼續製售其鎖
具，上訴人自無從請求支付補償金。從而，上訴人以其專利權受被上訴人侵害為由，
本於侵權行為法則，請求被上訴人連帶給付伊五百萬元及加付法定遲延利息，洵屬無
據，不應准許等詞，為其判斷之基礎。
查上訴人主張：被上訴人未經伊同意，仿造伊有專利權之「汽車轉向盤鎖具」等語。
原審雖認上訴人於七十七年間與甲○○、乙○○訂立契約，由上訴人提供其所有之新
型專利汽車轉向盤鎖具樣品，由被上訴人生產以供應上訴人世界各地市場；惟對於上
訴人是否於該契約授權被上訴人製造﹖其授權範圍如何﹖甲○○及榮偉公司實際製造
者是否與約定相符﹖未詳加調查審認，即遽認甲○○及榮偉公司係依上開約定及上訴
人提供之樣品產製部分成品，被上訴人未侵害上訴人之系爭專利權，尚嫌速斷。次按
專利權須經撤銷確定，專利權之效力始得視為自始不存在。上訴人之系爭專利權雖經
中央標準局於八十一年五月二十二日予以撤銷，惟上開處分，嗣據經濟部訴願決定撤
銷，上訴人修改專利範圍第八項至第十八項後（第一項至第七項未修改），業經中央
標準局重新公告專利範圍在案，為原審確定之事實；則上訴人之系爭專利權並未經撤
銷確定，其專利權之效力自不失其存在。原審徒以中央標準局於八十一年五月二十二
日撤銷系爭專利權，即認其專利權當時已非合法存在，並有可議。末按利用他人之發
明或新型再發明或創作新型者，未經原專利權人同意，或給予相當之補償金或協議合
製，不得實施其發明或新型，否則，即屬侵害原專利權人之權利。甲○○申請之「可
作單向拉動之汽車方向盤鎖具」新型專利，雖經中央標準局公告，暫准發生專利權之
效力，惟該專利案實施時，需利用上訴人系爭專利權申請專利第一項所述之構造（見
第一審卷五五頁中央標準局函）。倘甲○○明知其情，則其未經上訴人同意或給予相
當之補償金，或與協議合製，即製造、販賣該方向盤鎖具，能否謂非故意或過失侵害
上訴人之系爭專利權，尚待研求。原審未斟酌及此，遽以上開理由而為上訴人不利之
判決，殊嫌疏略。上訴論旨，指摘原判決不當，求予廢棄，非無理由。
據上論結，本件上訴為有理由。依民事訴訟法第四百七十七條第一項、第四百七十八
條第一項，判決如主文。
中      華      民      國     九十     年      八      月      十六    日
                              最高法院民事第三庭
                                  審判長法官  陳  國  禎
                                        法官  李  彥  文
                                        法官  陳  重  瑜
                                        法官  黃  秀  得
                                        法官  吳  麗  女
      右正本證明與原本無異
                                              書  記  官
中      華      民      國     九十     年      八      月     三十     日
                                                                      ：


司法院資訊處製作；財團法人民間司法改革基金會備份。
